【裁判字號】    99,消債抗,10
【裁判日期】    991229
【裁判案由】    更生
【裁判全文】
臺灣桃園地方法院民事裁定            99年度消債抗字第10號
抗  告  人  林瑞騏原名林英塗.
上列抗告人因消費者債務清理條例聲請更生事件，對於民國99年
1 月31日本院民事庭98年度消債更字第292 號裁定提起抗告，本
院裁定如下：
    主  文
抗告駁回。
抗告程序費用新臺幣壹仟元由抗告人負擔。
    理  由
一、按債務人不能清償債務或有不能清償之虞者，得依本條例所
    定更生或清算程序，清理其債務。消費者債務清理條例第3
    條定有明文。故債務人聲請更生或清算，須符合不能清償債
    務或有不能清償之虞之要件。又聲請更生或清算不合程式或
    不備其他要件者，法院應以裁定駁回之，但其情形可以補正
    者，法院應定期間先命補正，復為同條例第8 條所明定。消
    費者債務清理條例更生之規範目的，係在維持債務人基本生
    活之情況下，於債務人之能力範圍內盡力清償債務，乃在幫
    助陷於經濟上困境之債務人，得藉由更生或清算程序，走出
    經濟困境，避免走向絕路，實現憲法所保障之生命權，非謂
    債務人得任意利用債務清理程序減輕債務。
二、本件抗告聲請更生及抗告意旨略以：
    (一)抗告人因積欠債務不能清償，曾於民國97年8 月1 日與最
      大債權銀行中國信託銀行協議成立個別協商一致性方案，
      約定自97年8 月10日起，分100 期，利率5%，於每月10日
      分期攤還新臺幣（下同）5,525 元，並抗告人亦據此同一
      條件與其他各債權銀行協議成立清償方案，每月合計約需
      繳納23,000元，嗣抗告人之配偶及父親因罹病治療而額外
      支出醫療費用，並加計房貸支出，致使抗告人無力履行上
      開協議還款金額，終至於98年4 月間毀諾，此顯係因非可
      歸責於己之事由致履行有重大困難，且無擔保或無優先權
      之債務總額未逾1,200 萬元，復未經法院裁定開始清算程
      序或宣告破產，爰請求准予裁定開始更生等語。
    (二)抗告人目前已與中國信託商業銀行（即最大債權銀行）、
      台新銀行、玉山銀行達成一致性協商方案，可依抗告人之
      能力分期償還債務，而抗告人現已依約履行中。然目前尚
      有國泰世華銀行、安泰銀行、萬泰銀行、花旗銀行、日盛
      銀行、渣打銀行、遠東商業銀行等共7 家銀行拒絕抗告人
      一致性協商之申請，其拒絕之理由為抗告人曾毀諾，故無
      法再讓抗告人申請一致性協商方案，亦即抗告人需將本金
      及利息一次返還，無法分期。抗告人實有心償還全部債務
      ，然所積欠上開7 家銀行近百萬元之龐大債務實非抗告人
      能立即清償，抗告人惟有透過與各家銀行進行一致性協商
      一途，方有能力分期償還債務。綜上，爰依法提起抗告，
      並聲明：原裁定廢棄。
三、本院之判斷：
    (一)抗告人原係95年度銀行公會債務協商戶，曾因未依約繳款
      而毀諾，嗣於消費者債務清理條例施行後，就積欠各金融
      機構之無擔保債務，與最大債權銀行中國信託銀行成立個
      別協商一致性方案，約定自民國97年8 月10日起，分100
      期，利率5%，於每月10日分期攤還新臺幣（下同）5,525
      元，抗告人亦據此同一條件，與其他金融機構債權人成立
      個別協商一致性方案，協議後每月應攤還各債權銀行合計
      23,000元。聲請人依約繳納數期後，即於98年4 月未依約
      繳款而毀諾等情，業據聲請人於原審調查中自承無訛（見
      原審卷第95頁），並有個別協商一致性方案協議書、協議
      書在卷可稽（見原審卷第47頁至53頁），是此部分之事實
      堪以認定。
    (二)抗告人於97年8 月間，與各債權銀行成立個別協商一致性
      方案時，於壢昇有限公司擔任模具技師乙節，有卷附員工
      在職證明書1 紙可稽（見原審卷第83頁），依抗告人提出
      之96年12月至97年11月之各類所得扣繳暨免扣繳憑單所示
      ，其當年度之年收入總額，扣除綜合所得稅後，收入淨額
      為859,326 元，平均每月薪資為71,611元（見原審卷第24
      頁），另依抗告人提出98年度1 至9 月之薪資明細表所示
      ，其98年1 月至9 月之總收入扣除勞健保費用後，總收入
      638,021 元，平均月薪為70,891元（見原審卷第97頁至第
      98頁），且依上開資料顯示，抗告人於98年4 月毀諾時，
      其薪資為72,815元（尚未扣除勞保費、健保費、員工借支
      費用等扣款），且抗告人於原審調查時，亦陳稱：若加班
      月薪可達7 萬元等語。從而，觀諸上開抗告人於成立協商
      時與毀諾時之薪資狀況，並無重大顯著之變化。
    (三)再查：
      1.抗告人於原審陳報其每月必要生活支出有房貸14,086元
        、房屋稅449 元、攤還民間借貸20,000元、勞工貸款3,
        395 元、長榮當舖借款1,350 元、意外險300 元、保險
        費2,245 元、換發機車行照90元、機車強制險192 元、
        管理費842 元、第四台費用550 元、電費1,300 元、水
        費600 元、家用電話費200 元、手機費用3,000 元、配
        偶國民年金674 元、配偶定期回診醫藥費1,500 元、家
        庭零用金7,000 元、瓦斯費用400 元、早餐2,700 元、
        香菸2,400 元以及加油費1,300 元，共計64,573元等語
        。
      2.關於抗告人本人之必要生活費用部分，消費者債務清理
        條例雖期望使不幸陷入經濟困境之人得以清理債務、重
        建生活，然並無意使每一債務人均仍維持超出其自身經
        濟能力之高消費生活，而係在保障債務人最低生活水準
        之前提下，使債務人盡力清償以得更生之機會，且債務
        人於負擔債務或其與債權人為債務協商時，亦應能預見
        其為償還債務，於履行期間必須經歷較不寬裕的經濟生
        活，是債務人生活費用之支出，應以行政院主計處所公
        告之98年度臺灣省平均每人每月最低生活費用9,829 元
        作為認定抗告人每月必要生活支出之標準。至於抗告人
        所列早餐2,700 元、加油費1,300 元、水費600 元、電
        費1,300 元、瓦斯400 元、電話費200 元等費用，乃屬
        應包括在抗告人個人生活費用9,829 元範圍內之費用，
        不得額外提列；又如香煙2,400 元、家庭零用金7,000
        元、手機費3,000 元、有線電視550 元、保險費2,245
        元等費用，抗告人既已積欠鉅額債務，理當應知所節制
        ，竭力開源節流，盡量減少生活中非必要之消費及支出
        ，更不能一方面仍維持積欠債務前之生活品質及享受，
        另一方面又要透過更生程序免除債務，故抗告人個人生
        活費用如前列超過9,829 元之部分應不予列入其必要生
        活費用。按此，依抗告人98年度每月平均收入70,891元
        以觀，扣除抗告人本人每月最低生活費9,829 元、房屋
        貸款14,086元、社區管理費844 元、醫藥費1,500 元、
        國民年金674 元、意外險300 元、換發機車行照90元、
        機車強制險192 元、房屋稅449 元後，所餘金額42,927
        元用以履行前開還款協議，應為抗告人清償能力範圍之
        內所及。
      3.至抗告人主張每月需分期償還勞工貸款3,395 元、長榮
        當舖借款1,350 元、民間友人借款20,000元云云。然細
        觀該前開借款日期皆係於98年間起之債務，有借據、支
        票、98年勞工保險被保險人紓困貸款契約書在卷可考（
        見原審卷第84頁至第88頁、第122 頁、第127 頁），在
        抗告人既已負欠債權銀行債務並與之達成還款協議，嗣
        不應再任意舉債減低自已償債能力，竟在無其他需錢孔
        急之突發情況下，繼續借貸金錢墊高債務金額，自陷收
        支失衡狀態，顯不可取。又抗告人復主張積欠其弟200,
        000 元云云。惟觀之抗告人提出之借款契約書（見原審
        卷第168 頁），其借款期限係自96年3 月10日起至99年
        3 月10日止，顯見此筆民間債務前於97年8 月間起與各
        金融機構債權人成立個別協商一致性方案之際已然存在
        ，衡情其是時理應盱衡、評估自身之經濟狀況、家庭收
        支情形及可否履行協商條件等節後，始行同意協商成立
        前開還款協議。易言之，縱如抗告人履行前開還款協議
        非其能力所及，其本不應與各金融機構成立個別一致性
        協商，否則豈有先貿然與各金融機構成立個別一致性協
        商，卻於個人主、客觀情狀均無任何變化之情況下，又
        率爾毀諾並主張不可歸責於己之理？是此情節應屬可歸
        責於抗告人自己之事由所致，自不得以此為由聲請更生
        。
      4.又抗告人陳稱其配偶及父親因相繼罹病治療，而增加醫
        療費用負擔云云，雖此等情固據抗告人提出診斷證明書
        、脊椎手術說明書、醫療收據為證明（見原審卷第54頁
        至第74頁、第110 頁至第116 頁、第174 頁、第175 頁
        ），惟觀諸前開診斷證明書及醫療收據，抗告人配偶李
        香鳳之病症除98年1 月11日因左側輸尿管結石、左側腎
        結石等病因住院手術治療，並隨即於同年1 月13日出院
        ，其後因罹患糖尿病而於98年3 月26日及同年4 月23日
        至門診看診，抗告人所支出之醫療費扣除全民健康保險
        給付部分後，餘自付額部分所剩無幾，對於抗告人負擔
        並無過重；又抗告人之父親林來詳雖於98年3 月11日進
        行脊椎手術治療，但抗告人迄未提出相關書證以資證明
        其因此情事而增加醫療費負擔，本院無從審酌其真實性
        ，自不可採信。縱令抗告人陳述為真，然查抗告人於98
        年間1 至3 月間既有向行政院勞工委員會勞工局及民間
        友人各借貸100,000 元、350,000 元、275,000 元，此
        有前開借據、支票、98年勞工保險被保險人紓困貸款契
        約書可稽，期間亦無遭遇到其他重大意外事故，抗告人
        以前揭取得借貸款項負擔醫療費用應足敷支應，並無礙
        難履約繳款之事由。從而，抗告人以額外增加醫療費負
        擔、清償民間債務為由，而不依履行前開還款協議，其
        毀諾尚難謂係因不可歸責於己之事由所致。
      5.從而，以抗告人每月薪資收入70,891元，扣除每月必要
        生活費用27,964元後（即最低生活費9,829 元、房屋貸
        款14,086元、社區管理費844 元、醫藥費1,500 元、國
        民年金674 元、意外險300 元、換發機車行照90元、機
        車強制險192 元、房屋稅449 元），仍有42,927元可資
        用以履行前開還款協議，應為抗告人清償能力範圍之內
        所及，難認本件抗告人於協議成立後，有何不可歸責於
        己之事由，致履行顯有重大困難之情。
    (四)綜上，本件抗告人於協商成立後，難認有何不可歸責於己
      之事由，致履行顯有重大困難，是抗告人並無不能清償債
      務或有不能清償之虞，其聲請更生與前開規定不符，應予
      駁回；從而，原裁定駁回抗告人更生及保全處分之聲請，
      核無違誤；抗告人於抗告理由狀雖稱其已與中國信託商業
      銀行、台新銀行、玉山銀行，達成一致性協商方案，可依
      抗告人之能力分期償還債務，而抗告人現已依約履行云云
      ，惟經中國信託商業銀行、台新銀行、玉山銀行分別於99
      年10月15日、99年10月11日、99年10月12日向本院具狀陳
      稱，抗告人未依上開一致性協商方案履行等語，是抗告人
      此部分之抗告意旨，即屬無據。此外，抗告意旨復執前詞
      ，指摘原裁定不當，求予廢棄另為裁定，為無理由，應予
      駁回。
四、據上論結，本件抗告為無理由，依消費者債務清理條例第15
    條，民事訴訟法第495 條之1 第1 項、第449 條第1 項、第
    95條、第78條，裁定如主文。
中    華    民    國    99    年    12    月    29    日
                  民事第三庭   審判長法  官  張益銘
                                     法  官  陳筱蓉
                                     法  官  陳心婷
以上正本係按原本作成。
本裁定不得再抗告。
中    華    民    國    99    年    12    月    29    日
                                     書記官  林君燕

司法院資訊處製作；財團法人民間司法改革基金會備份。
